【裁判字號】    98,上易,1062
【裁判日期】    980630
【裁判案由】    妨害自由
【裁判全文】
臺灣高等法院刑事判決                98年度上易字第1062號
上  訴  人
即  被  告  甲○○
                    3號
上列上訴人因妨害自由案件，不服臺灣臺北地方法院97年度易字
第3264號，中華民國98年2月27日第一審判決（起訴案號：臺灣
臺北地方法院檢察署96年度偵字第10823號），提起上訴，本院
判決如下：
    主  文
上訴駁回。
    事實及理由
一、本案經本院審理結果，認第一審判決以上訴人即被告甲○○
    係犯刑法第304條第1項之以脅迫妨害人行使權利罪，並審酌
    被告以脅迫方式妨害告訴人行使經營管理補習班之權利，手
    段雖屬不法，犯後復否認犯行，態度難謂良好，然被告並無
    犯罪前科，且未對告訴人所營補習班造成實害等一切情狀，
    判處被告「甲○○共同以脅迫妨害人行使權利，處有期徒刑
    月，如易科罰金，以新臺幣壹仟元折算壹日，減為有期徒
    刑壹月又拾伍日，如易科罰金，以新臺幣壹仟元折算壹日。
    」；認事用法及量刑均無不當，應予維持，並引用第一審判
    決書記載之事實、證據及理由（如附件原審判決書，惟原審
    判決書理由二及據上論結欄關於刑法第304條第1項部分，均
    誤載為刑法第304條，應併予更正）。
二、本案事證已明。被告仍執前詞稱其為龍門補習班創辦人及原
    始股東，亦係登記負責人、法定代理人，因臺北市政府教育
    局通知有其他補習班學生在龍門補習班上課之違規情形，且
    龍門補習班有逃漏稅、作假帳等不法情事，才不得不前往龍
    門補習班處理，而否認犯罪云云。惟查，被告縱係龍門補習
    班之名義負責人，然早已將其所持有之該補習班股份及合夥
    經營權轉讓與告訴人，僅因囿於主管機關尚未就短期補習班
    負責人變更事宜修訂相關管理規章，以致仍掛名負責人，不
    尋求法律途徑以解決，實際負責人既為告訴人，被告仍不得
    私下邀請不詳名成年人士逕以脅迫行為，妨害告訴人對龍門
    補習班經營管理權利之行使。是被告之上訴為無理由，應予
    駁回。
據上論斷，應依刑事訴訟法第373條、第368條，判決如主文。
本案經檢察官劉文水到庭執行職務。
中    華    民    國    98    年    6     月    30    日
                  刑事第一庭審判長法  官  葉騰瑞
                                  法  官  莊明彰
                                  法  官  王炳梁
以上正本證明與原本無異。
不得上訴。
                                  書記官  陳佳伶
中    華    民    國    98    年    6     月    30    日
附錄本案論罪科刑法條全文：
刑法第304條：
以強暴、脅迫使人行無義務之事或妨害人行使權利者，處3年以
下有期徒刑、拘役或3百元以下罰金。
前項之未遂犯罰之。
附件：
臺灣臺北地方法院刑事判決              97年度易字第3264號
公  訴  人  臺灣臺北地方法院檢察署檢察官
被      告  甲○○  男  68歲（民國○○年○月○日生）
                    身分證統一編號：Ｚ000000000號
                    住臺北市大安區○○○路○段251巷7弄2之
                    3號
上列被告因恐嚇等案件，經檢察官提起公訴（九十六年度偵字第
一０八二三號），本院判決如下：
    主  文
甲○○共同以脅迫妨害人行使權利，處有期徒刑月，如易科罰
金，以新臺幣壹仟元折算壹日，減為有期徒刑壹月又拾伍日，如
易科罰金，以新臺幣壹仟元折算壹日。
    事  實
一、緣甲○○前已將其所持有之臺北市私立龍門短期文理補習班
    （下稱龍門補習班）股份及合夥經營權轉讓與丙○○，惟因
    囿於主管機關尚未就短期補習班負責人變更事宜修訂相關管
    理規章，故龍門補習班之名義負責人仍由甲○○續任，然其
    實際負責人則為丙○○。嗣二人間因該補習班轉讓事宜而生
    金錢糾紛，詎甲○○竟與二名真實姓名年籍不詳之成年男子
    共同基於妨害人行使權利之犯意聯絡，於民國九十五年九月
    十七日下午一時許，前往臺北市中正區○○○路○段一０號
    七樓之龍門補習班，由甲○○向該補習班主任乙○○、副主
    任尹協麒及其他教職員高聲叫囂：「我不會讓學生上課」等
    語，續於翌日（即同年月十八日）下午五時許，甲○○等三
    人再次前往同一地點，由甲○○向乙○○等教職員高聲揚言
    ：「要天天來，讓學生不能上課」等語，甲○○等三人復接
    續於同年月十九日下午五時許，三度前往同一地點，由甲○○向乙○○等教職員高聲出言要脅：「等著瞧吧」、「要學
    生上課停課，讓學生全部回家」、「學生上個屁課，叫學生
    回家」等語，致使該補習班教職員因感不安，遂報警到場處
    理，而以此脅迫方式，妨害丙○○行使經營管理龍門補習班
    之權利。
二、案經丙○○訴由臺灣臺北地方法院檢察署檢察官偵查起訴。
    理  由
一、訊據被告甲○○固坦承有於前揭時間夥同另二名男子至龍門
    補習班，由其向乙○○等人口出上開言語等情，惟矢口否認
    有何強制犯行，辯稱：伊為龍門補習班創辦人及原始股東，
    ，亦係登記負責人、法定代理人，因臺北市政府教育局通知
    伊有其他補習班學生在龍門補習班上課之違規情形，且龍門
    補習班有逃漏稅、作假帳等不法情事，伊才不得不前往龍門
    補習班處理云云。經查，前揭被告如何夥同另二名不詳男子
    ，接連三日前往告訴人丙○○所經營之龍門補習班，由被告
    向在場之該補習班主任乙○○等職員高聲以：「我不會讓學
    生上課」、「要天天來，讓學生不能上課」、「等著瞧吧」
    、「要學生上課停課，讓學生全部回家」、「學生上個屁課
    ，叫學生回家」等言語相脅之事實，迭據證人乙○○於偵查
    及本院審理時指證明確（見九十五年度他字第八六三四號卷
    第一二九頁、九十六年度偵字第一０八二三號卷第一九頁、
    第四九至五一頁、第六三至六四頁、本院卷第二二頁），核
    與證人尹協麒於偵查中證述情節大致相符（見九十六年度偵
    字第一０八二三號卷第六三至六四頁），並有合約書、蒐證
    照片、錄音帶及其譯文附卷可稽（見九十五年度他字第八六
    三四號卷第八頁、第三０至三一頁、第三二至三九頁），而
    被告出言要脅，使龍門補習班教職員因感不安而報警到場處
    理，顯見其所為已足以妨害告訴人對龍門補習班之經營管理
    ，自堪認其有妨害告訴人行使經營管理補習班之權利之脅迫
    行為至明。又其縱係龍門補習班之名義負責人，然早已將其
    所持有之該補習班股份及合夥經營權轉讓與告訴人，僅因囿
    於主管機關尚未就短期補習班負責人變更事宜修訂相關管理
    規章，以致仍掛名負責人，此除據告訴人指陳在卷外，並為
    被告所不否認，是實際負責人既為告訴人，被告自不得逕以
    前述脅迫行為，妨害告訴人對龍門補習班經營管理權利之行
    使，被告徒以其係登記負責人為由，辯稱其有權要求補習班
    停課云云，自不足採。至其所辯龍門補習班有逃漏稅、作假
    帳等不法情節，即令屬實而依法應勒令停課或停業，亦屬主
    管補教業之行政機關之權限，被告要不得執此事由，脅迫妨
    害告訴人行使經營補習班之權利，此部分所辯，亦難據為有
    利於被告之認定。綜上所述，本件事證明確，被告犯行洵堪
    認定，應予依法論科。
二、核被告所為，係犯刑法第三百零四條之以脅迫妨害人行使權
    利罪。公訴意旨認被告應依同法第三百零五條之恐嚇罪論處
    云云，惟按該條之恐嚇罪，所稱以加害生命、身體、自由、
    名譽、財產之事，恐嚇他人者，係指以使人生畏怖心為目的
    ，而通知將加惡害之旨於被害人而言。若僅在外揚言加害，
    並未對於被害人為惡害之通知，尚難構成本罪。而所謂致生
    危害於安全，係指受惡害之通知者，因其恐嚇，生安全上之
    危險與實害而言（最高法院二十六年度渝非字第一五號、五
    十二年度臺上字第七五一號判例意旨參照）。是該條之恐嚇
    罪，係行為人以加害生命、身體、自由、名譽、財產之事恐
    嚇他人為要件，且須有惡害通知，始足當之。所謂惡害通知
    ，係指明確而具體加害上述各種法益之意思表示，客觀上一
    般人皆認足以構成威脅，致接受意思表示者之生活狀態陷於
    危險不安之境，倘非具體明確，即難認係惡害通知。本案被
    告僅泛言：「我不會讓學生上課」、「要天天來，讓學生不
    能上課」、「等著瞧吧」、「要學生上課停課，讓學生全部
    回家」、「學生上個屁課，叫學生回家」等語，固以此脅迫
    妨害告訴人對補習班之經營管理，而應論以刑法第三百零四
    條之罪，然並無任何具體明確之加害告訴人或龍門補習班人
    員之生命、身體、自由、名譽、財產法益之言語，客觀上難
    認有何惡害之通知，與恐嚇罪之構成要件尚屬有間，公訴意
    旨認被告係犯同法第三百零五條之恐嚇罪，尚有未洽，惟此
    與起訴社會基本事實同一，本院自應予審理，並依法變更起
    訴法條。又被告與二名不詳男子間就前揭犯行有犯意聯絡及
    行為分擔，為共同正犯。被告先後於九十五年九月十七日、
    十八日、十九日在告訴人所營之龍門補習班出言加以脅迫，
    係基於單一犯意而在密切接近之一定時間及空間內接續為之
    ，應為接續犯，公訴意旨認應予分論併罰，尚有誤會。爰審
    酌被告以前揭脅迫方式妨害告訴人行使經營管理補習班之權
    利，手段雖屬不法，犯後復否認犯行，態度難謂良好，然被
    告並無前科，素行良好，且未對告訴人所營補習班造成實害
    等一切情狀，量處如主文所示之刑，並諭知易科罰金之折算
    標準。末查被告犯罪之時間，係在九十六年四月二十四日以
    前，爰依中華民國九十六年罪犯減刑條例第二條第一項第三
    款、第七條、第九條之規定，減其宣告刑二分之一，並諭知
    易科罰金之折算標準。
三、公訴意旨另以：被告於九十五年九月十七日下午一時許、同
    年月十八日下午五時許、同年月十九日下午五時許，夥同二
    名成年男子，未經同意而擅闖龍門補習班之家長休息區及教
    師休息室，因認被告此部分所為尚涉犯刑法第三百零六條第
    一項之無故侵入住宅罪嫌。按告訴乃論之罪，告訴人於第一
    審辯論終結前得撤回其告訴，又告訴經撤回者，應諭知不受
    理之判決，刑事訴訟法第二百三十八條第一項、第三百零三
    條第三款分別定有明文。本件告訴人告訴被告無故侵入住宅
    案件，公訴人認被告係犯刑法第三百零六條第一項之罪，依
    同法第三百零八條第一項之規定，須告訴乃論。茲告訴人已
    撤回此部分告訴（見本院卷第一六頁反面），揆諸前揭規定
    ，原應為不受理之諭知，然公訴意旨認此部分犯行與本案起
    訴經論罪部分，有想像競合犯之裁判上一罪關係，爰不另為
    不受理之諭知，併此敘明。
據上論斷，應依刑事訴訟法第二百八十四條之一、第二百九十九
條第一項前段、第三百條，刑法第二十八條、第三百零四條、第
四十一條第一項前段，中華民國九十六年罪犯減刑條例第二條第
一項第三款、第七條、第九條，刑法施行法第一條之一第一項、
第二項前段，判決如主文。
本案經檢察官江貞諭到庭執行職務
中    華    民    國    98    年    2     月    27    日
                  刑事第八庭法  官  陳芃宇
以上正本證明與原本無異。
如不服本判決應於收受送達後10日內向本院提出上訴書狀，並應
敘述具體理由；其未敘述上訴理由者，應於上訴期間屆滿後20日
內向本院補提理由書（均須按他造當事人之人數附繕本）「切勿
逕送上級法院」。告訴人或被害人如對於本判決不服者，應具備
理由請求檢察官上訴，其上訴期間之計算係以檢察官收受判決正
本之日期為準。
                            書記官  徐鶯尹
中    華    民    國    98    年    3     月    5     日
附錄本案論罪科刑法條全文：
中華民國刑法第304條
以強暴、脅迫使人行無義務之事或妨害人行使權利者，處3年以
下有期徒刑、拘役或3百元以下罰金。
前項之未遂犯罰之。


司法院資訊處製作；財團法人民間司法改革基金會備份。
